---
title: "Proyecto No.1"
author: "Héctor Valle, Rodrigo Samayoa & Paul Belches"
date: "23/3/2020"
output:
  html_document: default
  pdf_document: default
---

```{r setup, include=FALSE}
knitr::opts_chunk$set(echo = TRUE)
library(ggplot2)
library(ggpubr)
library(dplyr)
theme_set(theme_pubr())
datos<-read.csv("INE-Accidentes-Guatemala.csv", stringsAsFactors = FALSE)
datos<-na.omit(datos)
datos <- datos[which(datos$depto_ocu == "Guatemala"), ]
```

```{r}
datos$mes <- 0
datos[which(datos$mes_ocu == "Enero"), ]$mes <- 1
datos[which(datos$mes_ocu == "Febrero"), ]$mes <- 2
datos[which(datos$mes_ocu == "Marzo"), ]$mes <- 3
datos[which(datos$mes_ocu == "Abril"), ]$mes <- 4
datos[which(datos$mes_ocu == "Mayo"), ]$mes <- 5
datos[which(datos$mes_ocu == "Junio"), ]$mes <- 6
datos[which(datos$mes_ocu == "Julio"), ]$mes <- 7
datos[which(datos$mes_ocu == "Agosto"), ]$mes <- 8
datos[which(datos$mes_ocu == "Septiembre"), ]$mes <- 9
datos[which(datos$mes_ocu == "Octubre"), ]$mes <- 10
datos[which(datos$mes_ocu == "Noviembre"), ]$mes <- 11
datos[which(datos$mes_ocu == "Diciembre"), ]$mes <- 12
datos
```

```{r}
#Dia de ocurrencia
df <- datos %>%
  group_by(dia_ocu) %>%
  summarise(count = n())
df <- df[order(-df$count),]
df <- df[1:10,]
print(df)
ggplot(df, aes(x = reorder(dia_ocu, count), y = count)) + geom_bar(fill = "blue", stat = "identity") + geom_text(aes(label = count), vjust = -0.5) + theme_pubclean()
```

```{r}
#Mes de ocurrencia
df <- datos %>%
  group_by(mes_ocu) %>%
  summarise(count = n())
df <- df[order(-df$count),]
df <- df[1:10,]
print(df)
ggplot(df, aes(x = reorder(mes_ocu, count), y = count)) + geom_bar(fill = "blue", stat = "identity") + geom_text(aes(label = count), vjust = -0.5) + theme_pubclean()
```


```{r}
#Día de la semana de ocurrencia
df <- datos %>%
  group_by(dia_sem_ocu) %>%
  summarise(count = n())
df <- df[order(-df$count),]
print(df)
ggplot(df, aes(x = reorder(dia_sem_ocu, count), y = count)) + geom_bar(fill = "blue", stat = "identity") + geom_text(aes(label = count), vjust = -0.5) + theme_pubclean()
```

```{r}
#Hora de ocurrencia
df <- datos %>%
  group_by(hora_ocu) %>%
  summarise(count = n())
df <- df[order(-df$count),]
df <- df[1:10,]
print(df)
ggplot(df, aes(x = reorder(hora_ocu, count), y = count)) + geom_bar(fill = "blue", stat = "identity") + geom_text(aes(label = count), vjust = -0.5) + theme_pubclean()
```


```{r}
#Municipio de ocurrencia
df <- datos %>%
  group_by(zona_ocu) %>%
  summarise(count = n())
df <- df[order(-df$count),]
df <- df[1:10,]
print(df)
ggplot(df, aes(x = reorder(zona_ocu, count), y = count)) + geom_bar(fill = "blue", stat = "identity") + geom_text(aes(label = count), vjust = -0.5) + theme_pubclean()
```

```{r}
#Zona ocurrencia
df <- datos %>%
  group_by(zona_ocu) %>%
  summarise(count = n())
df <- df[order(-df$count),]
df <- df[1:10,]
print(df)
ggplot(df, aes(x = reorder(zona_ocu, count), y = count)) + geom_bar(fill = "blue", stat = "identity") + geom_text(aes(label = count), vjust = -0.5) + theme_pubclean()
```


```{r}
#Sexo del involucrado
df <- datos %>%
  group_by(sexo_fall_les) %>%
  summarise(count = n())
df <- df[order(-df$count),]
print(df)
ggplot(df, aes(x = reorder(sexo_fall_les, count), y = count)) + geom_bar(fill = "blue", stat = "identity") + geom_text(aes(label = count), vjust = -0.5) + theme_pubclean()
```


```{r}
#Edad del involucrado
df <- datos %>%
  group_by(edad_fall_les) %>%
  summarise(count = n())
df <- df[order(-df$count),]
df <- df[1:10,]
print(df)
ggplot(df, aes(x = reorder(edad_fall_les, count), y = count)) + geom_bar(fill = "blue", stat = "identity") + geom_text(aes(label = count), vjust = -0.5) + theme_pubclean()
```

```{r}
#Tipo de vehiculo
df <- datos %>%
  group_by(tipo_vehi) %>%
  summarise(count = n())
df <- df[order(-df$count),]
df <- df[1:10,]
print(df)
ggplot(df, aes(x = reorder(tipo_vehi, count), y = count)) + geom_bar(fill = "blue", stat = "identity") + geom_text(aes(label = count), vjust = -0.5) + theme_pubclean()
```


```{r}
#Color vehiculo
df <- datos %>%
  group_by(color_vehi) %>%
  summarise(count = n())
df <- df[order(-df$count),]
df <- df[1:10,]
print(df)
ggplot(df, aes(x = reorder(color_vehi, count), y = count)) + geom_bar(fill = "blue", stat = "identity") + geom_text(aes(label = count), vjust = -0.5) + theme_pubclean()
```


```{r}
#Causa de ocurrencia
df <- datos %>%
  group_by(causa_acc) %>%
  summarise(count = n())
df <- df[order(-df$count),]
print(df)
ggplot(df, aes(x = reorder(causa_acc, count), y = count)) + geom_bar(fill = "blue", stat = "identity") + geom_text(aes(label = count), vjust = -0.5) + theme_pubclean()
```

```{r}
#Estado del implicado
df <- datos %>%
  group_by(estado_implicado) %>%
  summarise(count = n())
df <- df[order(-df$count),]
print(df)
ggplot(df, aes(x = reorder(estado_implicado, count), y = count)) + geom_bar(fill = "blue", stat = "identity") + geom_text(aes(label = count), vjust = -0.5) + theme_pubclean()
```

```{r}
#Año
df <- datos %>%
  group_by(year) %>%
  summarise(count = n())
df <- df[order(-df$count),]
print(df)
ggplot(df, aes(x = reorder(year, count), y = count)) + geom_bar(fill = "blue", stat = "identity") + geom_text(aes(label = count), vjust = -0.5) + theme_pubclean()
```


```{r}
#Limpieza de Datos de Insivumeh
library(readxl)

datosInsi <- read_xlsx("Insivumeh.xlsx")
datosInsi<-datosInsi[,-c(8, 9, 10, 11, 13, 14, 17)]
names(datosInsi)[1] <- "year"
names(datosInsi)[2] <- "mes"	
names(datosInsi)[3] <- "dia_ocu"
names(datosInsi)[4] <- "tempMax"
names(datosInsi)[5] <- "tempMin"
names(datosInsi)[6] <- "tempMed"
names(datosInsi)[7] <- "lluviaMed"
names(datosInsi)[8] <- "nuboMedia"
names(datosInsi)[9] <- "humeRelMedia"
names(datosInsi)[10] <- "presionAtmMedia"
```

#Data analisis tempMax
```{r}
df <- datosInsi %>%
  group_by(tempMax) %>%
  summarise(count = n())

ggplot(df, aes(x = reorder(tempMax, count), y = count)) + geom_bar(fill = "blue", stat = "identity")+ theme_pubclean()


sample = datosInsi[sample(nrow(datosInsi), 5000), ]
shapiro.test(sample$tempMax)
summary(datosInsi$tempMax)
```
#Data correction
```{r}
datosInsi$tempMax[is.na(datosInsi$tempMax)] <-25.66
```
#Post data analysis
```{r}
df <- datosInsi %>%
  group_by(tempMax) %>%
  summarise(count = n())

ggplot(df, aes(x = reorder(tempMax, count), y = count)) + geom_bar(fill = "blue", stat = "identity")+ theme_pubclean()


sample = datosInsi[sample(nrow(datosInsi), 5000), ]
shapiro.test(sample$tempMax)
summary(datosInsi$tempMax)
```


#Data analisis tempMin
```{r}
df <- datosInsi %>%
  group_by(tempMin) %>%
  summarise(count = n())

ggplot(df, aes(x = reorder(tempMin, count), y = count)) + geom_bar(fill = "blue", stat = "identity")+ theme_pubclean()


sample = datosInsi[sample(nrow(datosInsi), 5000), ]
shapiro.test(sample$tempMin)
summary(datosInsi$tempMin)
```
#Data correction
```{r}
datosInsi$tempMin[is.na(datosInsi$tempMin)] <-15.56
```
#Post data analysis
```{r}
df <- datosInsi %>%
  group_by(tempMin) %>%
  summarise(count = n())

ggplot(df, aes(x = reorder(tempMin, count), y = count)) + geom_bar(fill = "blue", stat = "identity")+ theme_pubclean()


sample = datosInsi[sample(nrow(datosInsi), 5000), ]
shapiro.test(sample$tempMin)
summary(datosInsi$tempMin)
```


#Data analisis tempMed
```{r}
df <- datosInsi %>%
  group_by(tempMed) %>%
  summarise(count = n())

ggplot(df, aes(x = reorder(tempMed, count), y = count)) + geom_bar(fill = "blue", stat = "identity")+ theme_pubclean()


sample = datosInsi[sample(nrow(datosInsi), 5000), ]
shapiro.test(sample$tempMed)
summary(datosInsi$tempMed)
```
#Data correction
```{r}
datosInsi$tempMed[is.na(datosInsi$tempMed)] <- 19.97
```
#Post data analysis
```{r}
df <- datosInsi %>%
  group_by(tempMed) %>%
  summarise(count = n())

ggplot(df, aes(x = reorder(tempMed, count), y = count)) + geom_bar(fill = "blue", stat = "identity")+ theme_pubclean()


sample = datosInsi[sample(nrow(datosInsi), 5000), ]
shapiro.test(sample$tempMed)
summary(datosInsi$tempMed)
```

#Data analisis lluviaMed
```{r}
df <- datosInsi %>%
  group_by(lluviaMed) %>%
  summarise(count = n())

ggplot(df, aes(x = reorder(lluviaMed, count), y = count)) + geom_bar(fill = "blue", stat = "identity")+ theme_pubclean()


sample = datosInsi[sample(nrow(datosInsi), 5000), ]
shapiro.test(sample$lluviaMed)
summary(datosInsi$lluviaMed)
```
#Data correction
```{r}
datosInsi$lluviaMed[is.na(datosInsi$lluviaMed)] <-3.49
```
#Post data analysis
```{r}
df <- datosInsi %>%
  group_by(lluviaMed) %>%
  summarise(count = n())

ggplot(df, aes(x = reorder(lluviaMed, count), y = count)) + geom_bar(fill = "blue", stat = "identity")+ theme_pubclean()


sample = datosInsi[sample(nrow(datosInsi), 5000), ]
shapiro.test(sample$lluviaMed)
summary(datosInsi$lluviaMed)
```

#Data analisis nuboMedia
```{r}
df <- datosInsi %>%
  group_by(nuboMedia) %>%
  summarise(count = n())

ggplot(df, aes(x = reorder(nuboMedia, count), y = count)) + geom_bar(fill = "blue", stat = "identity")+ theme_pubclean()


sample = datosInsi[sample(nrow(datosInsi), 5000), ]
shapiro.test(sample$nuboMedia)
summary(datosInsi$nuboMedia)
```
#Data correction
```{r}
datosInsi$nuboMedia[is.na(datosInsi$nuboMedia)] <-5.667
```
#Post data analysis
```{r}
df <- datosInsi %>%
  group_by(nuboMedia) %>%
  summarise(count = n())

ggplot(df, aes(x = reorder(nuboMedia, count), y = count)) + geom_bar(fill = "blue", stat = "identity")+ theme_pubclean()


sample = datosInsi[sample(nrow(datosInsi), 5000), ]
shapiro.test(sample$nuboMedia)
summary(datosInsi$nuboMedia)
```

#Data analisis humeRelMedia
```{r}
df <- datosInsi %>%
  group_by(humeRelMedia) %>%
  summarise(count = n())

ggplot(df, aes(x = reorder(humeRelMedia, count), y = count)) + geom_bar(fill = "blue", stat = "identity")+ theme_pubclean()

sample = datosInsi[sample(nrow(datosInsi), 5000), ]
shapiro.test(sample$humeRelMedia)
summary(datosInsi$humeRelMedia)

```

#Data correction
```{r}
datosInsi$humeRelMedia[is.na(datosInsi$humeRelMedia)] <-75.6
```

#Post data analysis
```{r}
df <- datosInsi %>%
  group_by(humeRelMedia) %>%
  summarise(count = n())

ggplot(df, aes(x = reorder(humeRelMedia, count), y = count)) + geom_bar(fill = "blue", stat = "identity")+ theme_pubclean()

sample = datosInsi[sample(nrow(datosInsi), 5000), ]
shapiro.test(sample$humeRelMedia)
summary(datosInsi$humeRelMedia)

```

#Data analisis presionAtmMedia
```{r}
df <- datosInsi %>%
  group_by(presionAtmMedia) %>%
  summarise(count = n())

ggplot(df, aes(x = reorder(presionAtmMedia, count), y = count)) + geom_bar(fill = "blue", stat = "identity")+ theme_pubclean()

sample = datosInsi[sample(nrow(datosInsi), 5000), ]
shapiro.test(sample$presionAtmMedia)
summary(datosInsi$presionAtmMedia)

```

#Data correction
```{r}
datosInsi$presionAtmMedia[is.na(datosInsi$presionAtmMedia)] <-640.7
```

#Post data analysis
```{r}
df <- datosInsi %>%
  group_by(presionAtmMedia) %>%
  summarise(count = n())

ggplot(df, aes(x = reorder(presionAtmMedia, count), y = count)) + geom_bar(fill = "blue", stat = "identity")+ theme_pubclean()

sample = datosInsi[sample(nrow(datosInsi), 5000), ]
shapiro.test(sample$presionAtmMedia)
summary(datosInsi$presionAtmMedia)

```


```{r}
datosInsi
```


```{r}
prueba <- merge(x = datos, y = datosInsi, by = c("mes","year","dia_ocu") )
prueba
```

```{r}

```


```{r}
matriz_cor <- cor(prueba)
corrplot(matriz_cor)
```

#Redes

#Random Forest

#modeloRF<-randomForest(train$grupo~.,data=train) 
#prediccionRF<-predict(modeloRF1,newdata = test)
#testCompleto<-test

#testCompleto$predRF<-round(prediccionRF1)

#testCompleto$predRF
#testCompleto$grupo
#cfmRandomForest <- confusionMatrix(table(testCompleto$predRF, testCompleto$grupo))
#cfmRandomForest


